ACORDAO-COMPLETO-2512503

ACÓRDÃO 18426/2021 ATA 38/2021 - SEGUNDA CÂMARA

VISTOS, relatados e discutidos estes autos em que se aprecia recurso de reconsideração interposto por Miriam Benayoum, Sonia Muniz de Carvalho e pela Associação Amigos do Teatro e Escola de Música Eleazar de Carvalho (Assatemec) contra o Acórdão 13290/2020-TCU-Segunda Câmara, por meio do qual o Tribunal julgou irregulares suas contas, imputando-lhes débito e aplicando-lhes multa,
ACORDAM os Ministros do Tribunal de Contas da União, reunidos em Sessão da Segunda Câmara, diante das razões expostas pelo Relator, em:
9.1. com fundamento nos arts. 32, inciso I, e 33 da Lei 8.443/1992, conhecer e negar provimento ao recurso de reconsideração;
9.2. remeter cópia deste acórdão aos recorrentes.

Recurso de reconsideração contra decisão que julgou irregulares as contas dos recorrentes, imputando-lhes débito e multa, em razão da omissão no dever de prestar contas dos recursos captados por força do projeto cultural Pronac 104463, celebrado com fundamento na Lei Rouanet.

Segunda Câmara

Secretaria Especial da Cultura.

3. Recorrentes: Associação Amigos do Teatro e Escola de Música Eleazar de Carvalho (Assatemec) (03.676.461/0001-77); Miriam Benayoum (XXX.581.338-XX); Sonia Muniz de Carvalho (XXX.376.488-XX).

13.1. Ministros presentes: Augusto Nardes (na Presidência), Aroldo Cedraz, Raimundo Carreiro e Bruno Dantas (Relator).
13.2. Ministro-Substituto presente: André Luís de Carvalho.

ACORDAO-COMPLETO-2531929

Acórdão de Relação 1591/2022 - Segunda Câmara

Acórdão de Relação

BRUNO DANTAS

Ministro Raimundo Carreiro.

Cuidam os autos de recurso de reconsideração interposto pela Associação Amigos do Teatro e Escola de Música Eleazar de Carvalho (Assatemec) e por Miriam Benayoum e Sonia Muniz de Carvalho (peças 75-93) contra o Acórdão 13290/2020-TCU-Segunda Câmara.
A deliberação recorrida apresentou o seguinte teor:
"9.1. considerar revéis os responsáveis Associação Amigos do Teatro e Escola de Musica Eleazar de Carvalho - Assatemec (03.676.461/0001-77) , Miriam Benayoum (XXX.581.338-XX) e Sonia Muniz de Carvalho (XXX.376.488-XX) , para todos os efeitos, dando-se prosseguimento ao processo, com fulcro no art. 12, § 3º, da Lei 8.443/1992;
9.2. julgar irregulares, nos termos dos arts. 1º, inciso I, 16, inciso III, alíneas 'a' e 'c', da Lei 8.443/1992, c/c os arts. 19 e 23, inciso III, da mesma Lei, as contas dos responsáveis Associação Amigos do Teatro e Escola de Música Eleazar de Carvalho - Assatemec (03.676.461/0001-77) , Miriam Benayoum (XXX.581.338-XX) e Sonia Muniz de Carvalho (XXX.376.488-XX) , condenando-os solidariamente ao pagamento das importâncias a seguir especificadas, atualizadas monetariamente e acrescidas dos juros de mora, calculadas a partir das datas discriminadas até a data da efetiva quitação do débito, fixando-lhes o prazo de quinze dias, para que comprovem, perante o Tribunal, o recolhimento das referidas quantias aos cofres do Tesouro Nacional, nos termos do art. 23, inciso III, alínea 'a', da citada lei, c/c o art. 214, inciso III, alínea 'a', do Regimento Interno do TCU.
Débitos relacionados ao responsável Associação Amigos do Teatro e Escola de Música Eleazar de Carvalho - Assatemec (03.676.461/0001-77) em solidariedade com Miriam Benayoum (XXX.581.338-XX) e Sonia Muniz de Carvalho (XXX.376.488-XX) :
	Data de ocorrência
	Valor histórico (R$) 
	Tipo da parcela

	30/12/2010
	70.000,00
	Débito

	29/1/2013
	169,57
	Crédito

	27/12/2011
	70.000,00
	Débito

	21/9/2012
	840,00
	Débito

	19/11/2012
	1.000,00
	Débito

Valor atualizado do débito (com juros) em 24/3/2020: R$ 265.692,82
9.3. aplicar individualmente aos responsáveis Associação Amigos do Teatro e Escola de Música Eleazar de Carvalho - Assatemec (03.676.461/0001-77) , Miriam Benayoum (XXX.581.338-XX) e Sonia Muniz de Carvalho (XXX.376.488-XX) , a multa prevista no art. 57 da Lei 8.443/1992 c/c o art. 267 do Regimento Interno do TCU, no valor de R$ 10.000,00, (dez mil reais) , fixando-lhes o prazo de quinze dias, a contar da notificação, para que comprovem, perante o Tribunal (art. 214, III, alínea 'a', do Regimento Interno do TCU) , o recolhimento da dívida aos cofres do Tesouro Nacional, atualizada monetariamente desde a data deste acórdão até a do efetivo recolhimento, se pagas após o vencimento, na forma da legislação em vigor;
9.4. autorizar, desde logo, a cobrança judicial das dívidas, caso não atendidas a notificação, na forma do disposto no art. 28, inciso II, da Lei 8.443/1992;
9.5. autorizar também, desde logo, se requerido, com fundamento no art. 28, inciso I, da Lei 8.443, de 1992, c/c o art. 217, §§ 1º e 2º do Regimento Interno do TCU, o parcelamento da (s) dívida (s) em até 36 parcelas, incidindo, sobre cada parcela, corrigida monetariamente, os correspondentes acréscimos legais, fixando-lhe o prazo de quinze dias, a contar do recebimento da notificação, para comprovar, perante o Tribunal, o recolhimento da primeira parcela, e de trinta dias, a contar da parcela anterior, para comprovar os recolhimentos das demais parcelas, devendo incidir, sobre cada valor mensal, atualizado monetariamente, os juros de mora devidos, no caso do débito, na forma prevista na legislação em vigor, alertando os responsáveis de que a falta de comprovação do recolhimento de qualquer parcela importará o vencimento antecipado do saldo devedor, nos termos do § 2º do art. 217 do Regimento Interno deste Tribunal;
9.6. esclarecer aos responsáveis Miriam Benayoum (XXX.581.338-XX) e Sonia Muniz de Carvalho (CPF: XXX.376.488-XX) que, caso se demonstre, por via recursal, a correta aplicação dos recursos, mas não se justifique a omissão da prestação de contas, o débito poderá ser afastado, mas permanecerá a irregularidade das contas, dando-se ensejo à aplicação da multa prevista no art. 58, inciso I, da Lei 8.443/1992;
9.7. enviar cópia deste Acórdão, bem como do Relatório e do Voto que o fundamentam à Procuradoria da República no Estado de SP, nos termos do à § 3º do art. 16 da Lei 8.443/1992, c/c o § 7º do art. 209 do Regimento Interno do TCU, para adoção das medidas cabíveis;
9.8. enviar cópia deste Acórdão à Secretaria Especial de Cultura e aos responsáveis, para ciência, informando que a presente deliberação, acompanhada do Relatório e do Voto que a fundamenta, está disponível para a consulta no endereço www.tcu.gov.br/acordaos, além de esclarecer que, caso requerido, o TCU poderá fornecer sem custos as correspondentes cópias, de forma impressa."
Admitido o processamento do recurso, porquanto preenchidos os requisitos previstos nos arts. 32, inciso I, e 33 da Lei 8.443/1992, conferi efeito suspensivo aos itens 9.2, 9.3 e 9.4 do acórdão recorrido em relação aos recorrentes (peça 99) .
Instruído o presente feito, faço reproduzir, com os ajustes que julgo pertinentes, o exame técnico e o encaminhamento oferecidos pela Secretaria de Recursos deste Tribunal (peça 115) , que contou com a anuência do corpo diretivo da unidade (peças 116) e do Ministério Público junto ao TCU (peça 117) :
"HISTÓRICO
2. Trata-se de tomada de contas especial instaurada pela Secretaria Especial de Cultura, em desfavor da Assatemec, de Miriam Benayoum e de Sonia Muniz de Carvalho, em razão de omissão no dever de prestar contas dos recursos captados de acordo com a Lei Rouanet para realização de aulas de música erudita na cidade de Itu/SP, voltadas para crianças e jovens provenientes de família de baixa renda (peça 32, p. 3) .
3. A então Secretaria de Fomento e Incentivo à Cultura autorizou a captação do valor de apoio, totalizando R$ 307.747,80, no período de 27/12/2010 a 31/12/2012, com prazo para execução dos recursos de 28/02/2011 a 31/12/2012 (peça 3) . O prazo final para a prestação de contas era o dia 30/1/2013 (peça 32, p. 3) . A proponente captou recursos no valor total de R$ 141.840,00, de acordo com os recibos e comprovantes de recolhimento de tributos (peças 5 e 6) .
4. Na fase interna da TCE, os responsáveis arrolados no processo (Assatemec, na condição de contratada, Miriam Benayoum, presidente, no período de 21/1/2010 a 24/1/2012, e à Sonia Muniz de Carvalho, diretora presidente, a partir de 24/1/2012) foram devidamente notificados (peças 14-25) . Em vista de não terem apresentado justificativas hábeis a elidir a irregularidade nem terem devolvido os recursos, foi instaurada a presente TCE por omissão no dever de prestar contas.
5. No âmbito do TCU, foram promovidas as citações e audiências dos responsáveis, respectivamente, por não terem comprovado a boa e regular aplicação dos recursos em questão e pelo descumprimento do prazo estabelecido para a apresentação prestação de contas, encerrado em 30/1/2013 (peças 45-50) . Não obstante, os responsáveis mantiveram-se silentes no prazo regimental para a apresentação das defesas.
6. Dessa forma, o Tribunal, por meio do Acórdão 13290/2020-TCU-Segunda Câmara (peça 58) , relatado pelo Ministro Raimundo Carreiro, considerou revéis os responsáveis e julgou irregulares as suas contas, condenando-os solidariamente ao débito apurado e aplicando-lhes multas individuais.
7. Insatisfeitos, os responsáveis interpuseram o presente recurso de reconsideração (peça 75) , requerendo (peça 75, p. 7) :
a) o reconhecimento da prescrição da pretensão punitiva e do ressarcimento;
b) o reconhecimento da regularidade do uso do dinheiro público, com afastamento total da cobrança do débito apontado no acórdão;
c) o julgamento pela regularidade das contas prestadas nesta oportunidade;
d) a revogação da condenação solidária das três recorrentes em pagar todos os valores apontados no acórdão;
e) a revogação das multas individuais aplicadas às três recorrentes ou, alternativamente, autorizar o pagamento no maior número de parcelas legalmente previsto.
ADMISSIBILIDADE
8. Reitera-se o exame preliminar de admissibilidade (peça 97) , ratificado pelo relator, Ministro Bruno Dantas (peça 99) , que concluiu pelo conhecimento do recurso, suspendendo-se, aos recorrentes, os efeitos dos itens 9.2, 9.3 e 9.4 do Acórdão 13290/2020-TCU-Segunda Câmara, relatado pelo Ministro Raimundo Carreiro, eis que preenchidos os requisitos processuais aplicáveis à espécie.
MÉRITO
9. Delimitação
9.1. Constitui objeto do recurso verificar se:
a) houve a prescrição (peça 75, p. 2-5) ;
b) houve a comprovação da boa e regular aplicação dos recursos repassados (peças 75, p. 5-7, 78-93) .
10. Ocorrência da prescrição
10.1. Os recorrentes defendem a ocorrência da prescrição na presente tomada de contas especial, com base nos seguintes argumentos:
a) a prescrição se aplica a todas as áreas do Direito, inclusive para o Administrativo. No caso concreto, ela se operou, tanto a pretensão punitiva quanto a de ressarcimento ao erário, porque a prescrição está ligada de forma indissociável ao Estado Democrático de Direito, ao devido processo legal (ampla defesa e contraditório) e à segurança jurídica, que se constituem em princípios e garantias constitucionais. Assim, a pretensão de ressarcimento ao erário prescreveu em cinco anos da data da prestação de contas, ou seja, em 30/1/2018 (peça 75, p. 2) ;
b) esse entendimento encontraria respaldo na Lei 8.429/1992, no art. 1° do Decreto 20.910/32, nos incisos XLII e XLIV do artigo 5º da Constituição Federal, na manifestação do STF no RE 669.069 e no RE 636.886 e na doutrina de Ada Pelegrini Grinover (peça 75, p. 2-5) .
Análise
10.2. No exame da prescrição, a Serur tem adotado os entendimentos detalhados na peça 114, que contêm, respectivamente, estudo e pronunciamento anteriores da secretaria sobre o tema. Nessas manifestações estão desenvolvidas as seguintes premissas, que serão utilizadas no presente exame:
a) ao julgar o RE 636.886, o STF conferiu nova interpretação ao art. 37, § 5º, da Constituição Federal, fixando a tese de que 'é prescritível a pretensão de ressarcimento ao erário fundada em decisão de Tribunal de Contas';
b) as pretensões punitiva e de ressarcimento devem observar o mesmo regime na atividade de controle externo, dado o objetivo comum da prescrição, de fixar prazo para o Tribunal de Contas agir, para caracterizar o ilícito, identificar seu autor, dimensionar as consequências da conduta e impor os efeitos legais, independentemente de tais efeitos terem natureza punitiva ou ressarcitória;
c) até que sobrevenha norma específica, entende-se que a prescrição das pretensões punitiva e de ressarcimento, no processo de controle externo, deve observar o regime Lei 9.873/1999, na linha dos recentes pronunciamentos do STF a respeito. Assim, sem prejuízo de se realizar o exame da prescrição também segundo o prazo decenal previsto no Código Civil, o critério adotado, na formulação da proposta de encaminhamento, será o da Lei 9.873/1999.
10.3. Com essas explicações adicionais, passa-se à análise da prescrição no caso em exame, considerando-se as premissas indicadas anteriormente.
Análise da prescrição segundo os critérios do Acórdão 1441/2016-TCU-Plenário.
10.4. No que se refere à pretensão punitiva, o TCU tem tradicionalmente aplicado os critérios definidos no Acórdão 1441/2016-TCU-Plenário, que, em incidente de uniformização de jurisprudência, orientou-se pela aplicação do Código Civil. Por este acórdão, em linhas gerais, a prescrição subordinar-se-ia ao prazo geral de dez anos (CC, art. 205) , contado a partir da data da ocorrência do fato e interrompido pelo ato que ordenar a citação, a audiência ou a oitiva da parte.
10.5. Entre outras razões que justificaram a adoção desse critério, destaca-se que o citado dispositivo constitui uma cláusula geral a ser empregada sempre que a pretensão for prescritível, mas a lei não estabelecer um prazo específico, como na hipótese.
10.6. Aplicando-se essas balizas ao caso em exame em relação à recorrente, verifica-se que entre o dia seguinte ao término do prazo final para entrega da prestação de contas, dia 31/1/2013 (peça 32, p. 3) , e a data do despacho que autorizou a citação do recorrente (interrupção) , 14/8/2019 (peça 41) , passaram-se pouco mais de seis anos. Dessa última data até os dias atuais, não se passaram ainda dois anos.
10.7. Considerando a premissa de que as pretensões punitiva e de ressarcimento se submetem ao mesmo regime, conclui-se pela possibilidade de aplicação de multa e de condenação ao ressarcimento, por não estarem prescritas, caso fossem adotados, para ambos os fins, os parâmetros definidos no Acórdão 1441/2016-TCU-Plenário.
Análise da prescrição pelo regime da Lei 9.873/1999 (MS 32.201) .
10.8. Adotando-se as premissas fixadas na Lei 9.873/1999 ao caso em exame, observa-se que também não teria ocorrido a prescrição. Para tanto, é preciso considerar os seguintes parâmetros:
a) Termo inicial:
10.9. A Lei 9.873/1999, art. 1º, parte final, traz previsão expressa a respeito do início do prazo em se tratando de infração de caráter permanente ou continuado. Nesta hipótese, a prescrição começa a correr não da data de cada fato, e sim 'do dia em que tiver cessado' a permanência ou a continuidade.
10.10. Na hipótese em exame, estão presentes os requisitos típicos de uma infração permanente. É certo que a aplicação dos recursos pode ser fiscalizada a qualquer tempo e, se algum ilícito for constatado nesse acompanhamento, já surge a possibilidade de agir e, portanto, a prescrição da reparação do dano. Se o ilícito não foi constatado antes, contudo, há um momento certo para aferição do cumprimento das obrigações do proponente, que se dá exatamente com a prestação de contas. Logo, enquanto não exaurido o prazo para a aplicação dos recursos e a correspondente prestação de contas, não flui prazo prescricional (CC, art. 199, II) .
10.11. Considerando que não foi apresentada a prestação de contas do convênio, tem-se que o termo inicial do prazo prescricional se dará a partir do primeiro ato de apuração do fato o que ocorreu por meio dos trabalhos consubstanciados na diligência de 3/2/2017 (peça 11) .
b) Prazo:
10.12. A Lei 9.873/1999 apresenta um prazo geral, de cinco anos (art. 1º) , e um prazo especial, previsto no art. 1º, § 2º, a saber: 'quando o fato objeto da ação punitiva da Administração também constituir crime, a prescrição reger-se-á pelo prazo previsto na lei penal'. Entretanto, essa hipótese não se aplica ao caso em exame.
c) Interrupções por atos inequívocos de apuração dos fatos:
10.13. No regime da Lei 9.873/1999, a prescrição se interrompe 'por qualquer ato inequívoco, que importe apuração do fato' (art. 2º, II) , como por exemplo, sindicâncias, processo administrativo disciplinar, auditorias, ocasião em que são apurados a legalidade dos atos e, constatando irregularidades, desencadeiam as providências ressarcitórias e punitivas cabíveis. Com esse fundamento, de acordo com os documentos constantes dos autos, verificou-se que a prescrição foi interrompida:
a) em 5/9/2017, com o Laudo Final sobre a Prestação de Contas - CGARE/DEIPC/SEFIC/MinC 359 (peça 12) ;
b) em 31/7/2018, com o Relatório da TCE 621/2018 (peça 32) ;
c) em 27/6/2019, com o Relatório de Auditoria 687/2019, da Controladoria Geral da União (peça 33) ;
d) em 15/7/2019, com a autuação do presente processo de TCE, visando a apuração de irregularidades.
d) Interrupções pela notificação ou citação dos responsáveis:
10.14. A prescrição também é interrompida 'pela notificação ou citação do indiciado ou acusado, inclusive por meio de edital', nos termos do art. 2º, I, da Lei 9.873/1999. E, no regime dessa lei, a interrupção se dá pela citação ou audiência propriamente dita, e não pelo despacho que a ordena. Com esse fundamento, houve a interrupção:
Notificação (fase interna) 
	Data da notificação (interrupção) 
	Responsável notificado
	AR ou Resposta

	22/09/2017
	Assatemec
	peça 17

	18/06/2018
		peça 23

	22/09/2017
	Miriam Benayoun
	peça 18

	18/06/2018
		peça 24

	22/09/2017
	Sônia Muniz de Carvalho
	peça 19

	18/06/2018
		peça 25

Citação (fase externa) 
	Data da citação (interrupção) 
	Responsável citado
	AR ou Resposta

	22/10/2019
	Assatemec
	peça 49

	23/10/2019
	Miriam Benayoun
	peça 50

	18/10/2019
	Sônia Muniz de Carvalho
	peça 48

e) Interrupção pela decisão condenatória recorrível:
10.15. A prescrição também se interrompe 'pela decisão condenatória recorrível' (art. 2º, III, da Lei 9.873/1999) , ocorrida na data sessão virtual de julgamento do acórdão condenatório que foi em 24/11/2020 (peça 58) .
f) Da prescrição intercorrente:
10.16. Nos termos do art. 1º, § 1º, da Lei 9.873/1999, opera-se a prescrição intercorrente se o processo ficar paralisado por mais de três anos, aguardando 'julgamento ou despacho'.
10.17. Note-se que há uma correlação entre essa hipótese e as causas de interrupção da prescrição do art. 2º. Com efeito, uma vez praticada a infração à legislação ou interrompida a prescrição por alguma das hipóteses do art. 2º, o processo não pode ficar inativo, sem qualquer inovação processual relevante, por mais de três anos.
10.18. Trata-se de prazo específico, não se aplicando nem o prazo geral de cinco anos nem o prazo especial, da lei penal (§ 2º) . A finalidade da prescrição intercorrente, com seu prazo próprio, é a de assegurar a eficiência e celeridade nas apurações administrativas. Seria contrário a essa finalidade a paralisação injustificada do processo por período maior que o triênio estabelecido para a hipótese.
10.19. A extrapolação do prazo de três anos, sem inovação relevante no processo, pode configurar negligência. Por isso, além de se operar a prescrição, deve-se promover a 'apuração da responsabilidade funcional decorrente da paralisação, se for o caso'.
10.20. Especificamente quanto a esta TCE, não se verificou a paralisação do processo por prazo superior ao interregno trienal, seja entre a sua autuação e a citação, ou entre esta última e o acórdão recorrido. Além disso, foram realizados diversos despachos - providências internas e externas que importaram em impulso processual (peças 39-41 e 51-57) , de forma que não houve incidência da prescrição intercorrente prevista naquela lei.
g) Conclusão:
10.21. Observa-se, pelos eventos indicados, que em nenhum momento transcorreu prazo suficiente para se operar a prescrição (nem mesmo ao se considerar o prazo geral de cinco anos) , tomando-se como referência a Lei 9.873/1999, tida pelo STF como norma regente da prescrição da pretensão punitiva pelo TCU.
10.22. Partindo-se da premissa de que a pretensão reparatória segue as mesmas balizas, enquanto não houver norma específica a respeito, a demonstração de que não se operou a prescrição punitiva impõe, como consequência, a conclusão de que também é viável a condenação ao ressarcimento do prejuízo apurado nos autos.
10.23. Assim, qualquer que seja a premissa adotada (da imprescritibilidade, da prescritibilidade pelo regime do Código Civil ou da prescritibilidade pelo regime da Lei 9.873/1999) , verifica-se que, em nenhuma hipótese, o prazo extintivo foi extrapolado.
11. Houve a comprovação da boa e regular aplicação dos recursos repassados.
11.1. O recorrente tenta comprovar a boa e regular aplicação dos recursos repassados por meio do encaminhamento de notas fiscais, cópias de cheque e recibos constantes das peças 78 a 93, conforme tabela constante do Anexo I à presente instrução. Informa, ainda, que a prestação de contas não foi apresentada em razão de acontecimentos internos, mas que não houve desvio de qualquer centavo do dinheiro captado (peça 75, p. 5) .
Análise
12.2. As notas fiscais e recibos apresentados foram consolidados na tabela constante do Anexo I e foram conciliados com o extrato da conta específica do programa (peças 78-93) . As despesas realizadas estão aderentes com a proposta cultural aprovada e sua respectiva planilha orçamentária (peça 1, p. 19-20) . A despeito disso, verifica-se que não constou dos autos as notas fiscais ou recibos correspondentes a alguns pagamentos realizados, conforme tabela a seguir:
	Extrato Bancário -peça 7
	Notas Fiscais e Recibos

	Número do Lançamento
	Data do lançamento devedor
	Valor
	
	0000850016
	05/04/2011
	1.186,37
	Sem documento

	0000850014
	08/04/2011
	728,91
	Sem documento

	0000850013
	11/04/2011
	373,80
	Sem documento

	0000850023
	04/05/2011
	1.186,37
	Sem documento

	0000850030
	03/06/2011
	1.186,37
	Sem documento

	0000850039
	12/07/2011
	1.186,37
	Sem documento

	0000850047
	03/08/2011
	1.994,50
	Sem documento

	0000850049
	05/09/2011
	1.994,50
	Sem documento

	0000850055
	05/09/2011
	1.186,37
	Sem documento

	0000850054
	06/09/2011
	320,40
	Sem documento

	0000850052
	06/09/2011
	720,00
	Sem documento

	0000850053
	09/09/2011
	640,80
	Sem documento

	0000850050
	13/09/2011
	648,81
	Sem documento

	0000850051
	14/09/2011
	534,00
	Sem documento

	0000850057
	21/09/2011
	727,37
	Sem documento

	0000850058
	23/09/2011
	301,90
	Sem documento

	0000850059
	10/10/2011
	1.186,37
	Sem documento

	0000850060
	10/10/2011
	534,00
	Sem documento

	0000850061
	10/10/2011
	498,40
	Sem documento

	0000850062
	10/10/2011
	1.994,50
	Sem documento

	0000850066
	11/10/2011
	560,00
	Sem documento

	0000850063
	13/10/2011
	320,40
	Sem documento

	0000850064
	14/10/2011
	320,40
	Sem documento

	0000850065
	20/10/2011
	648,81
	Sem documento

	0000850068
	09/11/2011
	1.328,77
	Sem documento

	0000850106
	16/10/2012
	907,80
	Sem documento

	0000850151
	29/01/2013
	169,57
	Sem documento

		Total
	23.385,86
	
12.3. Nada obstante os recorrentes terem apresentado comprovantes da execução financeira para parte significativa dos recursos repassados, não foi possível encontrar nos autos a comprovação da execução física desses recursos. A prestação de contas dos recursos captados pela Lei Rouanet, à época, deveria observar as disposições do art. 71 da Instrução Normativa MinC 1/2012 que previa a necessidade de apresentação de relatórios trimestrais no Sistema de Apoio às Leis de Incentivo à Cultura, além dos seguintes documentos:
I - cópia dos despachos adjudicatórios e homologações das licitações realizadas ou justificativa para sua dispensa ou inexigibilidade, com o respectivo embasamento legal, quando o proponente pertencer à Administração Pública (não se aplica) ;
II - relatório da execução física do projeto com avaliação dos resultados;
III - relatório de bens móveis adquiridos, produzidos ou construídos, juntamente com comprovante de realização da cotação de preços prevista no § 2º do art. 28 desta Instrução Normativa;
IV - relatório de bens imóveis adquiridos, produzidos ou construídos;
V - comprovação da distribuição dos produtos obtidos na execução do projeto, conforme previsto no plano básico de distribuição do projeto aprovado;
VI - exemplar de produto, comprovação fotográfica ou outro registro do cumprimento do plano básico de divulgação do projeto (arquivos digitais, livro, CD, registro audiovisual etc.) ;
VII - comprovação das medidas adotadas pelo proponente para garantir a acessibilidade e democratização do acesso, nos termos aprovados pelo Ministério da Cultura;
VIII - comprovante do recolhimento, ao FNC, de eventual saldo não utilizado na execução do projeto;
IX - cópia do termo de aceitação definitiva da obra, quando o projeto objetivar a execução de obra ou serviço de engenharia; e
X - comprovação da destinação cultural dos bens adquiridos, produzidos ou construídos;
XI - notas fiscais, extratos bancários e relação de pagamentos.
12.4. Observa-se que os ora recorrentes apresentaram apenas as notas fiscais, os recibos, os extratos bancários, a relação de pagamentos (peças 78-93) e o comprovante do recolhimento do saldo não utilizado (peça 8) . Tem-se que a proposta cultural aprovada previa, entre outras etapas, a realização de aulas, ensaios, apresentações e eventos (peça 1, p. 3) . Não foi acostada documentação probatória da realização de qualquer dessas atividades.
12.5. Desse modo, sem a existência dos comprovantes da execução física do projeto não é possível avaliar se a aplicação dos recursos públicos atingiu aos seus objetivos e estabelecer o liame causal entre as despesas financeiras realizadas e os bens e serviços eventualmente entregues à sociedade.
12.6. Veja-se que a jurisprudência do Tribunal é no sentido de que a regularidade do gasto pressupõe a comprovação da execução financeira, da execução física e do nexo de causalidade entre uma e outra (Acórdãos 5.298/2019-TCU-Segunda Câmara, relator Ministro Raimundo Carreiro; 3.223/2017-TCU- Segunda Câmara, relator Ministro Marcos Bemquerer; 10.045/2017-TCU-Primeira Câmara, relator Ministro Walton Alencar Rodrigues) .
12.7. Assim, não restou comprovada a boa e regular aplicação dos recursos repassados, tendo em vista a falta de comprovação da execução física e do nexo de causalidade entre aqueles recursos financeiros comprovados e os serviços eventualmente entregues à sociedade. Ademais, faltaram comprovantes de parte da execução financeira.
CONCLUSÃO
13. Das análises anteriores, conclui-se que:
a) não se operou a prescrição do débito nem a prescrição da pretensão punitiva, qualquer que seja a premissa adotada (da imprescritibilidade, da prescritibilidade pelo regime do Código Civil ou da prescritibilidade pelo regime da Lei 9.873/1999) ;
b) não restou comprovada a boa e regular aplicação dos recursos repassados, tendo em vista a falta de comprovação da execução física e do nexo de causalidade entre aqueles recursos financeiros comprovados e os serviços eventualmente entregues à sociedade. Ademais, faltaram comprovantes de parte da execução financeira.
14. Com base nessas conclusões, propõe-se o não provimento do recurso, uma vez que os argumentos ofertados pelo recorrente não tiveram o condão de elidir as irregularidades inquinadas e nada adicionam aos arrazoados já rejeitados pelo Tribunal, perdurando válidas as razões de decidir consubstanciadas no acórdão atacado.
PROPOSTA DE ENCAMINHAMENTO
15. Ante o exposto, com fundamento nos artigos 32, inciso I; e 33, da Lei 8.443/1992, submetem-se os autos à consideração superior, com posterior encaminhamento ao Ministério Público junto ao Tribunal de Contas da União e ao Gabinete do Relator, propondo:
a) conhecer do recurso interposto e, no mérito, negar-lhe provimento;
b) comunicar a deliberação que vier a ser proferida por esta Corte aos recorrentes e à Secretaria Especial de Cultura."
	É o relatório.

Josenir Teixeira (125.253/OAB-SP), representando Miriam Benayoum, Sonia Muniz de Carvalho e a Associação Amigos do Teatro e Escola de Música Eleazar de Carvalho - Assatemec.

Procurador Júlio Marcelo de Oliveira.

TOMADA DE CONTAS ESPECIAL. SECRETARIA ESPECIAL DE CULTURA. OMISSÃO NO DEVER DE PRESTAR CONTAS DO PROJETO CULTURAL PRONAC 104463. CITAÇÃO. REVELIA. CONTAS IRREGULARES. DÉBITO. MULTA. RECURSO DE RECONSIDERAÇÃO. ARGUMENTOS INSUFICIENTES PARA REFORMA DO JULGADO. CONHECIMENTO E NEGATIVA DE PROVIMENTO.

TOMADA DE CONTAS ESPECIAL (TCE)

Secretaria de Recursos (Serur); Secretaria de Controle Externo de Tomada de Contas Especial (SecexTCE).

Em julgamento, recurso de reconsideração interposto pela Associação Amigos do Teatro e Escola de Música Eleazar de Carvalho (Assatemec) e por Miriam Benayoum e Sonia Muniz de Carvalho contra o Acórdão 13290/2020-TCU-Segunda Câmara, por meio do qual o Tribunal julgou irregulares suas contas, imputando-lhes débito e aplicando-lhes multa, em razão da omissão no dever de prestar contas dos recursos captados por força do projeto cultural Pronac 104463. 
Nesta oportunidade, os recorrentes alegam, em síntese, que houve a comprovação da boa e regular aplicação dos recursos, e que teria ocorrido a prescrição.
Após examinar as razões recursais, a Secretaria de Recursos concluiu que não foram trazidos elementos suficientes para alterar a deliberação recorrida, razão pela qual, com a concordância do Ministério Público junto ao TCU, propõe o conhecimento e o não provimento do apelo recursal.
II
Preliminarmente, ratifico o despacho exarado no sentido de que o presente recurso merece ser conhecido, porquanto preenche os requisitos de admissibilidade previstos nos arts. 32, inciso I, e 33 da Lei 8.443/1992.
Quanto ao mérito, concordo com a análise empreendida pela secretaria especializada, transcrita no relatório precedente, a qual enfrentou e afastou com propriedade cada um dos argumentos apresentados pelos recorrentes, razão pela qual incorporo seus fundamentos às minhas razões de decidir, sem prejuízo das seguintes considerações.
No caso sob exame, em que se verifica a administração de recursos públicos, existe o dever de prestar contas e demonstrar a regular aplicação dos valores captados a título de incentivo cultural, fundado no art. 70, p. único, da Constituição Federal, sendo também previsto em normas infraconstitucionais, tais como o art. 93 do Decreto-Lei 200/1967, o art. 145 do Decreto 93.872/1986 e na própria Lei 8.313/1991 (Lei Rouanet) .
Diante disso, e de acordo com esses normativos, caberia aos recorrentes, além da comprovação do regular emprego dos recursos públicos (execução financeira) , demonstrar o fiel cumprimento do objeto pactuado (execução física) .
No caso sob exame, analisadas as razões recursais, a Serur aponta problemas na execução financeira, diante da ausência de notas fiscais e recibos correspondentes ao montante de R$ 23.385,86 (valor original) , bem como a não demonstração da execução física. 
Especificamente quanto à execução física, havia, para os recorrentes, o dever, previsto no art. 71 da Instrução Normativa MinC 1/2012, de apresentar diversos documentos, tais como relatório da execução do projeto com avaliação dos resultados, comprovação da realização do objeto previsto (aulas, ensaios, apresentações e eventos) , entre outros. Assim, diante da não apresentação desses documentos, resta não comprovada a consecução do projeto, persistindo, por conseguinte, o débito.
Com relação à alegação de prescrição da pretensão de ressarcimento deste Tribunal em consequência da aplicação, ao caso, do RE 636.886/AL (tema 899 da repercussão geral) , limito-me a registrar o que restou consignado pelo próprio relator, Ministro Alexandre de Moraes (destaques acrescidos) :
"Os argumentos acima elencados conduzem à conclusão no sentido de que a pretensão executória de título executivo proveniente de decisão do TCU da qual resulte imputação de débito ou multa é prescritível; e, portanto, a ela se aplica o prazo prescricional da Lei de Execução Fiscal.
Nenhuma consideração houve acerca do prazo para constituição do título executivo, até porque esse não era o objeto da questão cuja repercussão geral foi reconhecida no Tema 899, que ficou adstrito, como sobejamente já apontado, à fase posterior à formação do título.
Reitere-se: Após a conclusão da tomada de contas, com a apuração do débito imputado ao jurisdicionado, a decisão do TCU formalizada em acórdão terá eficácia de título executivo e será executada conforme o rito previsto na Lei de Execução Fiscal (Lei 6.830/1980) , por enquadrar-se no conceito de dívida ativa não tributária da União, conforme estatui o art. 39, § 2º, da Lei 4.320/1964."
Ou seja, não procede a alegação, visto que a própria Suprema Corte deixou claro que o RE 636.886/AL não se aplica aos processos de controle externo.
Já acerca da pretensão punitiva do Tribunal, nos termos do entendimento firmado no Acórdão 1441/2016-TCU-Plenário, prolatado pelo Tribunal em incidente de uniformização de jurisprudência, a pretensão punitiva do TCU se subordina ao prazo geral de prescrição indicado no art. 205 do Código Civil, qual seja, de 10 anos, sendo esse prazo: contado a partir da data de ocorrência da irregularidade sancionada; interrompido pelo ato que ordenar a citação, a audiência ou oitiva da parte; e suspenso sempre que o responsável apresentar elementos adicionais de defesa.
Nesse sentido, e de acordo com a instrução precedente, não ocorreu a prescrição da pretensão punitiva do TCU, uma vez que a irregularidade sancionada data de 31/1/2013 e o ato que determinou a citação foi expedido em 14/8/2019, antes, portanto, do interregno de dez anos.
Sendo assim, ante a ausência de elementos capazes de alterar o juízo anteriormente formulado, não é possível reformar o julgado, como pretende os recorrentes.
Feitas essas considerações, entendo que se deve conhecer e negar provimento ao presente recurso, mantendo-se inalterado o Acórdão 13290/2020-TCU-Segunda Câmara.
Ante o exposto, voto por que o Tribunal adote o Acórdão que ora submeto à deliberação deste Colegiado.
TCU, Sala das Sessões Ministro Luciano Brandão Alves de Souza, em 9 de novembro de 2021.
Ministro BRUNO DANTAS 
Relator